【裁判字號】    97,簡上,88
【裁判日期】    980225
【裁判案由】    侵權行為損害賠償
【裁判全文】
臺灣嘉義地方法院民事判決  97年度簡上字第88號
上  訴  人  甲○○
兼法定代理  乙○○
人
被上訴人    丙○○
訴訟代理人  張雯峰律師
            奚淑芳律師
            陳奕如律師
上列當事人間請求侵權行為損害賠償事件，上訴人對於民國97年
10月14日本院嘉義簡易庭97年度嘉簡字第706號第一審判決提起
上訴，本院於民國98年2月11日言詞辯論終結，判決如下：
    主  文
上訴駁回。
第二審訴訟費用由上訴人負擔。
    事實及理由
一、上訴人主張：除與原審判決書所載陳述者相同茲予引用外，
    補稱：原審判決判命上訴人應連帶給付被上訴人新台幣（下
    同）9萬7,245元，固非無據。惟查，原審判決有下列不妥之
    處：
  (一)按非財產上損害之慰藉金數額，究竟若干為適當，應斟酌兩
    造身分、地位及經濟狀況，俾為審判之依據。換言之，應就
    兩造之身分、職業、教育程度、財產及經濟狀況究竟如何，
    以為判決之依據。本件雙方經濟能力皆屬有限、被上訴人於
    本事件前長期騷擾上訴人及上訴人之家人等情形，原審判決
    判上訴人應連帶賠償被上訴人精神慰撫金8萬元，顯屬過高
    ，應予以酌減。
  (二)本件上訴人因不堪被上訴人長期騷擾，乃於被上訴人再次前
    來上訴人住處時，開車將被上訴人攔下而與之理論，雙方一
    言不合，始發生拉扯之衝突。則本件上訴人固有傷害之行為
    ，惟倘若被上訴人未前來上訴人住處挑釁，則應可避免其損
    害之發生或擴大，足認被上訴人當日凌晨前來上訴人住處附
    近遊晃，同為損害發生或擴大之共同原因，故被上訴人與有
    過失，則被上訴人得請求上訴人賠償之金額，應扣除其應負
    之責任比例，方為公允。
  (三)因之聲明：1.原判決不利於上訴人之部分廢棄。2.上開廢棄
    部分，被上訴人在第一審之訴駁回。
二、被上訴人方面：
  (一)上訴人主張原審判決判賠精神慰撫金8萬元顯屬過高，惟原
    審判決對於上訴人所主張之學經歷及財產狀況的審酌有過之
    無不及，原審判決所憑認定精神慰撫金之數額並未有漏未審
    酌之疏失。
  (二)上訴人復以「本件起因係因被上訴人一再挑釁」為由，主張
    被上訴人與有過失。然事實上，被上訴人前同居女友侯美玲
    ，當時與上訴人乙○○交往並同居，而侯美玲因與被上訴人
    交往期間向被上訴人借款5萬元，於分手後仍未返還，嗣被
    上訴人得知侯美玲與上訴人乙○○同居住處後，即至上訴人
    等之住處欲請求侯美玲返還借款，不料上訴人等相偕毆打被
    上訴人，並非如上訴人等所稱被上訴人有騷擾之情。且本事
    件上訴人毆打被上訴人之前，被上訴人僅雇車繞行於上訴人
    等住處，並未為侵害上訴人等權利，上訴人竟相偕駕車追趕
    攔截被上訴人座車，拉出被上訴人，或持鐵棍或徒手毆打被
    上訴人，造成被上訴人身體多處傷害，此有鈞院95年嘉簡字
    第1399號刑事判決以及95年少護字第135號裁定可稽。況且
    ，縱上訴人等認為被上訴人到其處所找侯美玲請求返還借款
    之行為就是一種騷擾行為，理應報警處理，我國係法治社會
    ，不容許以私刑處罰犯罪者，並聲明：上訴駁回。
三、下列事項為兩造所不爭執，應堪認定：
  (一)上訴人乙○○與被上訴人因有三角戀情糾紛，於民國95年7
    月14日凌晨2時許，發現訴外人蔡啟文駕駛車牌號碼8792-DN
    號之車輛搭載被上訴人，繞行其位於嘉義縣竹崎鄉內埔村拔
    仔林16之10號之租屋處附近街道，上訴人乙○○遂於同日凌
    晨2時30分許，駕駛其所有之車牌號碼J7-3518號車輛搭載其
    子即上訴人甲○○自後追趕訴外人蔡啟文所駕駛之前揭車輛
    ，欲追問被上訴人為何出現在其租屋處附近，復於同日凌晨
    3時許，在嘉義縣竹崎鄉○○村○○路內埔郵局前，將所駕
    駛之上開車輛行駛至訴外人蔡啟文所駕駛車輛之車頭前方，
    使訴外人蔡啟文所駕駛車輛無法前進而停車，上訴人乙○○
    旋即以不明鐵棍敲打訴外人蔡啟文車輛，要求被上訴人下車
    理論，經訴外人蔡啟文將車門鎖打開後，上訴人乙○○趨前
    打開車門，將被上訴人拉出，此時上訴人父子即持鐵棍、徒
    手揮打及腳踢方式，毆打被上訴人，致被上訴人受有右手肘
    挫傷及腫痛、左前臂挫傷、右小腿擦傷及左膝擦傷之傷害。
  (二)被上訴人因此支出醫療費用1,405元。
  (三)被上訴人因此喪失勞動能力之損失為1萬5,840元。
四、兩造爭執事項：
  (一)本件被上訴人對其損害之發生，是否與有過失。
  (二)原審認定上訴人應賠償被上訴人慰撫金8萬元是否過高。
五、本院之判斷：
  (一)上訴人父子於上開時、地以持鐵棍、徒手揮打及腳踢方式，
    毆打被上訴人，致被上訴人受有右手肘挫傷及腫痛、左前臂
    挫傷、右小腿擦傷及左膝擦傷等傷害之事實，經本院依職權
    調取本院95年嘉簡字第1399號、95年少護字第135號案件刑
    事卷宗查明無誤，復為兩造所不爭執，堪信屬實。
  (二)按因故意或過失，不法侵害他人之權利者，負損害賠償責任
    ；數人共同不法侵害他人之權利者，連帶負損害賠償責任；
    無行為能力人或限制行為能力人，不法侵害他人之權利者，
    以行為時有識別能力為限，與其法定代理人連帶負損害賠償
    責任；不法侵害他人之身體或健康者，對於被害人因此喪失
    或減少勞動能力，或增加生活上之需要時，應負損害賠償責
    任；不法侵害他人之身體、健康、名譽、自由、信用、隱私
    、貞操，或不法侵害其他人格法益而情節重大者，被害人雖
    非財產上之損害，亦得請求賠償相當之金額，民法第184條
    第1項前段、第185條第1項、第187條第1項前段、第193條第
    1項前段、第195條第1項前段分別定有明文。
  (三)本件被上訴人對其損害之發生，是否與有過失。
    按損害之發生或擴大，被害人與有過失者，法院得減輕賠償
    金額，或免除之。民法第217條第1項定有明文。而所謂損害
    之發生或擴大，被害人與有過失云者，係指被害人能盡善良
    管理人之注意，即可避免其損害之發生或擴大，乃竟不注意
    ，致有損害發生或擴大之情形而言。最高法院著有80年度臺
    上字第1046號判決可稽。上訴人主張其不堪被上訴人長期騷
    擾，始毆傷被上訴人，故被上訴人亦與有過失。惟依此主張
    ，被上訴人係故意滋擾上訴人，並非被上訴人應注意而不注
    意，致本件損害之發生或擴大。從而，上訴人主張被上訴人
    與有過失乙節，顯然無據。
  (四)原審認定上訴人應賠償被上訴人慰撫金8萬元是否過高。
    上訴人不法傷害被上訴人之身體，使被上訴人受有右手肘挫
    傷及腫痛、左前臂挫傷、右小腿擦傷及左膝擦傷等傷害，自
    受有精神上之痛苦，而得向上訴人請求精神慰撫金。按慰撫
    金之賠償其核給之標準固與財產上損害之計算不同，然非不
    可斟酌雙方身份資力與加害程度，及其他各種情形核定相當
    之數額，最高法院著有51年台上字第223 號判例可資參照。
    上訴人雖主張其應賠償被上訴人4萬元之精神慰撫金始為適
    當云云。惟查上訴人乙○○國中畢業，目前無業，曾以駕駛
    大貨車為業，於96年度有1萬7,280元之薪資所得，名下無不
    動產；上訴人甲○○國中畢業，職業為打零工，每月收入約
    5、6千元，於96年度有20萬元之薪資所得，名下無不動產；
    被上訴人國小畢業，職業為務農，於96年度無所得申報，名
    下無不動產等情，業據兩造分別陳明在卷，並有本院依職權
    調取之稅務電子閘門財產所得調件明細表3份在卷足按。是
    本院審酌兩造之經濟能力均非佳、上訴人父子因感情糾紛持
    鐵棍或徒手毆打被上訴人、被上訴人傷勢非輕等情形，認被
    上訴人請求上訴人連帶賠償精神慰撫金以8萬元為適當，逾
    此範圍之請求，為無理由。
  (五)綜合上情，茲將被上訴人所得請求之各項損害賠償金額，分
    別論述如下︰
  1.增加生活上需要之費用：被上訴人主張其因本事件受傷，共
    支出醫療費用1,405元，並提出行政院衛生署嘉義醫院 (下
    稱署立嘉義醫院)醫療費用收據1紙為證，上訴人不爭執，此
    部分支出核屬必要，應予准許。
  2.減少勞動能力部分：被上訴人主張因本事件受傷後，無法務
    農，受有工作損失1萬5,840元，並有署立嘉義醫院97年8月
    26日嘉醫歷字第0970004970號函文為佐，上訴人不爭執，故
    此部分請求應予准許。
  3.精神慰撫金：應以8萬元為適當，已如前述。
  4.綜上，被上訴人所受損害額為9萬7,245元 (即醫療費用1,40
    5元+工作損失15,840元+慰撫金80,000元＝97,245元)，因此
    ，被上訴人依據侵權行為之法律關係，請求上訴人連帶給付
    9萬7,245元為有理由，應予准許；逾此範圍之請求，於法無
    據，不應准許。
  (六)按給付有確定期限者，債務人自期限屆滿時起，負遲延責任
    。給付無確定期限者，債務人於債權人得請求給付時，經其
    催告而未為給付，自受催告時起，負遲延責任。其經債權人
    起訴，或依督促程序送達支付命令，與催告有同一之效力，
    民法第229條第1、2項分別定有明文；又遲延之債務，以支
    付金錢為標的者，債權人得請求依法定利率計算之遲延利息
    。但約定利率較高者，仍從其約定利率；而應付利息之債務
    ，其利率未經約定，亦無法律可據者，週年利率為百分之五
    ，亦為同法第233條第1項及第203條所明定。本件被上訴人
    請求上訴人應賠償之金額，並未定有給付之期限，被上訴人
    請求自起訴狀繕本送達被告之翌日起，按年息百分之五計算
    之利息，並未逾上開規定之範圍，自無不合。查本件起訴狀
    繕本係於97年7月21日始合法送達被告，有送達證書在卷可
    憑，則被上訴人就其勝訴部分，請求自97年7月22日起至清
    償日止，按年息百分之五計算利息之範圍內，洵屬正當，應
    予准許。
六、綜上所述，原審判命上訴人應連帶給付被上訴人9萬7,245元
    及自97年7月22日起至清償日止，按年息百分之五計算之利
    息，而駁回被上訴人其餘之訴，核無不當，上訴意旨指摘原
    審判決不當，求予廢棄改判，為無理由，應駁回其上訴。
七、本件事證已臻明確，兩造其餘攻擊防禦方法，核與判決結果
    不生影響，爰不逐一論述，併此敘明。
八、據上論結：本件上訴為無理由，依民事訴訟法第436條之1第
    3項、第449條第1項、第78條，判決如主文。
中    華    民    國    98    年    2     月    25    日
                  民事第一庭審判長法  官 林世芬
                                  法  官 林望民
                                  法  官 張鶴齡
以上正本係照原本作成。
本判決不得上訴。
中    華    民    國    98    年    2     月    25    日
                                  書記官 馮澤文


司法院資訊處製作；財團法人民間司法改革基金會備份。
